【裁判字號】    96,訴,418
【裁判日期】    970123
【裁判案由】    偽造文書等
【裁判全文】
臺灣臺北地方法院刑事判決               96年度訴字第418號
公  訴  人  臺灣臺北地方法院檢察署檢察官
被      告  丙○○
選任辯護人  謝世瑩律師
            商桓朧律師
上列被告因偽造文書等案件，經檢察官聲請簡易判決處刑（96年
度偵緝字第490 號），本院認不宜逕以簡易判決處刑，改依通常
程序審理，判決如下：
    主  文
丙○○無罪。
    理  由
一、本件公訴意旨略以：被告丙○○為乙○○○（患有肢體障礙
    ）之女，竟基於意圖為自己不法所有及偽造文書之概括犯意
    ，於民國91年至95年5 月間，利用保管乙○○○之身分證及
    印章之際，連續為下列行使偽造私文書及詐欺取財之犯行：
    (一)冒用乙○○○名義向華僑商業銀行、中華商業銀行、法商
    佳信銀行（現併入聯邦商業銀行）申辦信用卡，並持上述信
    用卡假冒為乙○○○而刷卡消費，在簽帳單上偽簽「徐銀妹
    」之署名，持以向特約商店行使之，使特約商店店員陷於錯
    誤而交付財物或服務；分別積欠華僑商業銀行新臺幣（下同
    ）31,750元、中華商業銀行92,752元、聯邦商業銀行3,644
    元，共計128,146 元；(二)又向英商渣打銀行股份有限公司申
    辦餘額代償卡（信用額度30萬元），由英商渣打銀行分別代
    償富邦銀行11萬8 千餘元、中華商業銀行信用卡款12萬1 千
    餘元、華僑商業銀行信用卡款3 萬元，合計代償210,600 元
    ；以上開方式詐得總計338,746 元之財物以及服務，足生損
    害於乙○○○本人及上開各發卡銀行、特約商店；因認被告
    涉犯刑法第216 條、第210 條行使偽造私文書罪嫌及同法第
    339 條第1 項詐欺取財罪嫌。
二、被告丙○○對於下列各項證據方法，均未爭執其證據能力，
    並同意作為證據（見本院卷第11頁反面），本院審酌其作成
    時之情況，認為並無不適當之情事，均得作為證據，合先敘
    明。
三、按犯罪事實應依證據認定，無證據不得推定其犯罪事實，又
    不能證明被告犯罪者，應諭知無罪之判決，刑事訴訟法第15
    4 條、第301 條第1 項分別定有明文。又認定犯罪事實所憑
    之證據，雖不以直接證據為限，間接證據亦包括在內，然而
    無論直接證據或間接證據，其為訴訟上之證明，須於通常一
    般之人均不致有所懷疑，而得確信其為真實之程度者，始得
    據為有罪之認定，倘其證明尚未達到此一程度，而有合理之
    懷疑存在而無從使事實審法院得有罪之確信時，即應由法院
    為諭知被告無罪之判決，最高法院著有76年臺上字第4986號
    判例可資參照。
四、訊據被告丙○○固不否認以其母乙○○○名義申辦華僑商業
    銀行、中華商業銀行、法商佳信銀行（現併入聯邦商業銀行
    ）信用卡及英商渣打銀行代償信用卡各1 張，並持上開信用
    卡刷卡消費或申請代償款項等情，惟堅決否認有何偽造私文
    書或詐欺取財、詐欺得利之犯行，辯稱：伊於申辦信用卡前
    ，即告知乙○○○，經乙○○○同意伊以其名義申請信用卡
    使用等語。而公訴意旨認為被告涉有偽造私文書及詐欺等犯
    嫌，無非以甲○○於警詢時陳述，為其論據。
五、查被告以其母乙○○○名義申辦信用卡，並由伊刷卡使用之
    情形如下：(一)於91年9 月13日向華僑商業銀行申請大潤發聯
    名信用卡，經華僑商業銀行於同年9 月19日核發卡號000000
    0000000000號之VISA信用卡1 張，被告即自91年10月12日起
    至95年1 月6 日止，連續多次持該信用卡刷卡消費，迄95年
    4 月間起未還款，於96年7 月間累計未清償金額為32,878元
    ；(二)於91年9 月27日向中華商業銀行申請衣蝶百貨公司聯名
    信用卡，經中華商業銀行於同年10月9 日核發卡號00000000
    00000000號VISA金卡1 張，被告即自91年12月25日起至94年
    11月27日止，持該卡刷卡消費，自95年4 月起即未還款，於
    95年8 月間尚積欠92,752元未清償；(三)又於91年6 月23日向
    法商佳信銀行申請家樂福聯名信用卡，經法商佳信銀行於91
    年11月29日核發信用卡1 張（卡號不詳），被告自93年2 月
    25日起至同年7 月22日持該信用卡刷卡消費，原積欠4,714
    元未清償，業經被告於96年4 月24日清償完畢；(四)於93年8
    月13日向英商渣打銀行申請代償信用卡，經英商渣打銀行於
    同年9 月13日核發卡號00000000000000 00 號VISA白金卡1
    張，被告於93年8 月31日至同年11月5 日使用該信用卡申請
    代償其他銀行之信用卡款項，自95年5 月起未還款，至96年
    6 月間仍餘231,150 元迄未清償等情，為被告所坦承不諱（
    見95年度偵字第26845 號卷二第6 至10頁、96年度偵緝字第
    490 號卷二第7 頁），又據證人李誠益即華僑商業銀行信用
    卡部辦事員、賴韋志即中華商業銀行信用卡部風險管理組高
    級辦事員、陳鴻祥即聯邦商業銀行信用卡中心專員、高棓倩
    即英商渣打銀行信用卡風險管理部專員於警詢時陳述明確（
    見95年度偵字第26845 號卷二第23至25頁、第77至80頁、第
    95至97頁、第100 至103 頁），並有華僑商業銀行信用卡申
    請書、簽帳單、月結對帳單、中華商業銀行信用卡申請書、
    信用卡冒用明細、聯邦商業銀行提供之信用卡交易明細表、
    英商渣打銀行餘額代償申請書、富邦銀行信用卡月結對帳單
    、中華商業銀行信用卡繳款通知書傳真、特殊客戶資料查核
    表、英商渣打銀行月結對帳單附卷可稽（見95年度偵字第26
    845 號卷二第27至76頁、第82至94頁、第99頁、第105 至13
    2 頁），再經聯邦商業銀行96年6 月20日（96）聯銀信卡字
    第4431號函、英商渣打銀行臺北分公司96年6 月4 日96渣信
    字第0731號函檢附信用卡申請書、月結對帳單、信用卡消費
    明細、華僑銀行信用卡服務部96年7 月9 日（96）僑銀信卡
    字第159 號函檢附信用卡申請書、個人基本資料查詢、信用
    卡消費明細表回覆上情屬實（見本院卷第30至41頁、第45至
    57頁、第76至127 頁），應堪認定。
六、就上開各信用卡之申辦及使用，被告辯稱事先經過乙○○○
    同意。按刑法第210 條之偽造私文書罪，以無制作權人而冒
    用他人名義制作該文書為構成要件，倘行為人基於他人之授
    權委託，即不能謂無制作權，自不成立該條之罪，最高法院
    迭著有47年臺上字第226 號判例、84年度臺上字第2068號判
    決要旨足參。故被告上開行為是否成立偽造文書相關罪嫌或
    詐欺罪嫌之爭點在於：被告有無得乙○○○本人之同意而申
    辦信卡並刷卡消費及申請代償。經查：
  (一)據證人甲○○即被告之弟、乙○○○之子於警詢時指稱：「
    〔乙○○○〕約於81年春節時中風，後來就領取殘障（中度
    肢障）手冊及身心障礙手冊，中風後就神智不清迄今，但身
    體動作尚可，問什麼她都無法說清（之前曾就本案詢問，已
    答非所問），所以不能到場說明」、「我媽早就神智不清，
    怎麼可能提供其身分證及印章授權予丙○○使用，我媽身分
    證及印章之前是由我姊丙○○保管，後來事發後我媽戶籍遷
    回後就由我哥保管」、「事後她有坦承冒用母親名義辦卡，
    她也答應要儘快還清，為保障母親，我與他協調請她作保證
    ，就由她口述欠銀行情況，再由我打字給她簽名蓋章」（見
    95年度偵字第26845 號卷二第13頁），並有甲○○委由眾望
    法律事務所發予各銀行之律師函、被告簽名之切結書、乙○○○殘障手冊、正反面影本各1 份附卷足憑（見95年度偵字
    第26845 號卷二第16至21頁），可知本案起因於證人甲○○
    發現乙○○○名下有上開各銀行之信用卡欠款，乃向各銀行
    舉發被告，目的在保障乙○○○之權益，使被告負全部清償
    責任。
  (二)至證人甲○○固於警詢時稱：乙○○○神智不清，不可能授
    權被告云云。惟據證人甲○○於本院審理中復具結證稱：「
    那時卡奴跟詐騙集團的新聞很多，我怕媽媽的名義被盜用，
    所以帶媽媽親自去查，才發現有銀行這件事情，我才請法律
    事務所發通知」、「我有問被告，被告說媽媽有同意，但是
    我問媽媽，媽媽一下說有，一下說忘記了，所以我也不知道
    怎麼回事」、「切結書是找到姊姊之後，我們兩個有協議，
    希望她對媽媽有保障，然後我就寫了1 個簡單的東西給我姊
    姊簽名，這是姊姊給我的承諾」、「〔問：（提示同上卷第
    13頁）警察問你，你有說你媽媽神智不清，怎麼可能把身分
    證、印章交給姊姊？〕刑大的長官希望媽媽到現場瞭解，我
    跟他說媽媽行動不便，有時候答非所問，有的時候一下就忘
    了，我就是敘述媽媽的狀況，長官說這樣就是神智不清，來
    現場也沒有用，作筆錄也沒有意義，所以才這樣寫」等語（
    見本院卷第201 頁至反面），是證人甲○○於警詢時所稱：
    乙○○○神智不清云云，係因乙○○○就有無授權被告申辦
    信用卡使用一事說詞反覆，答非所問，故筆錄記載為「神智
    不清」，僅係個人意見及推測之詞，不得遽採為不利於被告
    之認定，本院仍應憑乙○○○本人之陳述狀況，始能判斷其
    有無理解、決定及意思表示之能力。
  (三)經本院詢諸證人乙○○○，其雖就有無提供身分證供被告申
    請信用卡、有無同意被告使用其名義信用卡刷卡消費等節，
    或稱沒有、或稱很久了忘記了、或稱好像有答應、或稱有借
    身分證給被告去開卡云云，前後證述不一致（見本院卷第19
    7 頁至反面、第200 頁）；然而，證人乙○○○卻可記憶其
    曾申請補發身分證、何人曾向其借用身分證、其曾因感冒、
    糖尿病、高血壓、頭痛、發燒、中風而就醫、目前每月由甲○○陪同回診2 至3 次、醫師名為洪建德、在臺北市○○路
    附近之婦幼醫院就醫、其名下沒有財產、目前居住房屋係甲○○自購、銀行曾打電話要求其還錢、被告曾向其借用殘障
    手冊及身分證、以其名義購車等情節甚詳（見本院卷第197
    至200 頁），核與證人乙○○○91年6 月2 日補發身分證影
    本及臺北市立聯合醫院96年10月16日北市醫事字第09633833
    500 號函暨檢附就診資料相符（見95年度偵字第26845 號卷
    二第21頁、本院卷第159 至160 頁）；輔以臺北市立聯合醫
    院96年5 月10日北市醫事字第09631281800 號函覆表示：乙○○○雖於87年5 月1 日因陳舊性腦中風而住院12日，有些
    微腦中風後遺症但意識清楚，可自由陳述等情明確（見本院
    卷第16頁）。綜上足可推知證人乙○○○並無喪失知覺、理
    解、記憶能力之現象，則證人乙○○○自有憑其自由意志表
    示授權被告申辦信用卡並刷卡消費之可能。從而，證人甲○○於警詢時稱：乙○○○已神智不清云云，應係避免乙○○○背負龐大債務，出於護母心切所致，無可遽採。
  (四)至臺北市立聯合醫院96年5 月10日函雖稱：乙○○○自88年
    10月26日起至該院婦幼院區內分泌及新陳代謝科進行治療，
    近3 年來記憶力下降，對於糖尿病之衛生教育事項一再忘記
    ，患有老人失智症云云（見本院卷第16頁），惟該函係轉述
    內分泌及新陳代謝科醫師洪建德之意見，並非精神科醫師之
    診斷意見；另觀諸臺北市立聯合醫院96年10月16日函所附病
    歷，並無關於乙○○○患有老人失智症之相關診斷資料，且
    該函亦表示：內分泌及新陳代謝科係以病患治療糖尿病為主
    ，不會針對其他病症記載，關於乙○○○之失智症病情及有
    無外界事物之知覺、理解能力等問題，非該科能力所及（見
    本院卷第159 頁），自難僅以臺北市立聯合醫院函作為認定
    乙○○○有無意思表示能力之證據，附此說明。
  (五)綜合上情，乙○○○本人既非神智不清，仍有同意被告以其
    名義申辦信用卡之意思決定及意思表示能力；況證人乙○○○於本院之證言雖前後不一，但其中亦有證稱：「好像有印
    象有答應被告」、「（問：為何要同意被告用你的名字申辦
    信用卡？）我認為被告沒有錢，難過」、「（問：你的意思
    是說被告有跟妳講過，只是你不清楚信用卡是什麼？）是」
    、「（問：他〔指被告〕有無跟你借身分證去開信用卡？）
    有」等語（見本院卷第197 頁、反面、第198 頁、第200 頁
    ），則乙○○○究有無同意被告以其名義申辦信用卡刷卡使
    用，尚有合理懷疑存在，實難遽為不利於被告之認定。又被
    告是否冒用乙○○○名義申辦信用卡並刷卡消費，既無從得
    有罪之確信，亦難逕認被告持乙○○○名義之信用卡刷卡消
    費而使特約商店交付財物或提供服務、使銀行代償款項等行
    為，有何詐術之行使可言。又被告雖自95年4 月間起未還款
    ，但於此之前均繳付約定最低應付金額，故未遭各銀行停卡
    ，自不得僅因被告於95年4 月間財務狀況窘迫致無法繼續還
    款，遽認被告於申辦信用卡之初即有意圖不法所有之詐欺故
    意。
七、綜上，核被告以乙○○○名義申請信用卡並刷卡消費並申請
    代償款項等行為，既無積極證據足可證明未經乙○○○本人
    之同意，揆諸首揭刑事訴訟法規定及最高法院判例、判決之
    說明，自難逕以刑法第216 條、第210 條行使偽造私文書罪
    嫌、同法第339 條第1 項詐欺取財罪嫌或同條第2 項詐欺得
    利罪嫌相繩。至被告積欠款項迄未清償之糾紛，應循民事程
    序解決。此外，復查無其他積極證據足資認定被告有何偽造
    文書或詐欺之犯行，不能證明其犯罪，爰為無罪判決之諭知
    。
據上論斷，應依刑事訴訟法第301 條第1 項，判決如主文。
本案經檢察官永欽到庭執行職務。
中    華    民    國    97    年    1     月    23    日
                  刑事第六庭審判長  法  官  周占春
                                    法  官  趙子榮
                                    法  官  林晏如
上正本證明與原本無異。
如不服本判決，應於判決送達後10日內向本院提出上訴狀（應抄
附繕本）。告訴人或被害人如對於本判決不服者，應具備理由請
求檢察官上訴，其上訴期間之計算係以檢察官收受判決正本之日
期為準。
                                    書記官  吳俊龍
中    華    民    國    97    年    1     月    23    日


司法院資訊處製作；財團法人民間司法改革基金會備份。
